【裁判字號】    88,再抗,162
【裁判日期】    890107
【裁判案由】    訴訟救助
【裁判全文】
臺灣高等法院民事裁定      八十八年度再抗字第一六二號
    聲  請  人  旺林企業有限公司
    法定代理人  蕭仲倫
右當事人與相對人經濟部間訴訟救助事件，聲請人對於中華民國八十八年十一月九日
本院八十八年度再抗字第一二二號確定裁定，聲請再審，本院裁定如左：
      主      文
聲請駁回。
聲請訴訟費用由聲請人負擔。
      理      由
一、本件再審聲請人不服本院中華民國八十八年十一月九日八十八年度再抗字第一二
    二號確定裁定，聲請再審，其聲請意旨略以：聲請人前聲請訴訟救助事件，經本
    院八十八年再抗字第一二二號裁定聲請駁回。惟本院上述裁定，其理由第三項「
    至於聲請人再補提之資產負債表及損益表、旺林企業有限公司之銀行存摺等，因
    聲請人係以本院確定裁定有民事訴訟法第四百九十六條第一項第一款適用法規顯
    有錯誤之事由，聲請再審，非以發現新證據為其再審事由，即無予以審酌之必要
    」，為此依民事訴訟法第四百九十六條第一項第一款「適用法規顯有錯誤者」及
    第十三款「當事人發現未經斟酌之證物或得使用該證物者」，提起再審之訴（應
    係聲請再審）。其理由略謂：(一)依據憲法第二十四條、國家賠償法第一條、第六
    條及中央法規標準法第十六條等規定；並就『行政院對國家賠償法草案總說明』
    第七點、法律之適用順序「‧‧‧惟多以公務員之特定行為侵害人民之權利或因
    特定事故所生損害，為應負損害賠償責任之要件，且各有其特殊之立法意旨。為
    貫徹各該特別法之立法意旨，自應優先於本法而適用」。(二)本案係因經濟部所屬
    外貿協會涉及專利仿冒侵權事件，如鈞院所裁應依專利法有關規定請求損害賠償
    ；然就現代民主國家為貫徹憲法保障人民權利之精神及目的，既已制定國家賠償
    法，並依國家賠償法第五條及第十二條規定意旨，以民法及民事訴訟法為補充法
    ；本案自應依國家賠償法有關規定向經濟部請求損害賠償，並如前述理由以專利
    法為特別法，專利法有特別規定者，自應優先適用於國家賠償法。(三)聲請人台灣
    新型專利「自行車剎車燈改良構造」，獲經濟部智慧財產局函知：專利案已公告
    期滿審查確定，並繳交新型專利規費，依專利法第一００條第二項「自公告之日
    起給予新型專利權並發證書」。(四)專利法第九十條第二項「當事人為前條起訴及
    聲請本條假扣押時，法院應依民事訴訟法之規定，准予訴訟救助」，係於民國八
    十二年立法院修正專利法時通過之增訂條文，究其立法精神自是特別為無資力之
    專利權人於訴訟時，無須憂慮訴訟費用以取得社會公義，且專利法屬特別法自無
    須另外再特別規定其程序，法院應依民事訴訟法之規定為之，准予訴訟救助。(五)
    依民事訴訟法第一０七及第一０九條規定，聲請人提供旺林企業有限公司資產負
    債表、損益表，銀行存摺，證明聲請人確無資力支出訴訟費用，且以台灣新型專
    利「自行車剎車證改良構造」受專利侵權之事由，聲請訴訟救助。聲請人因專利
    侵權請求國家損害賠償案，本應於遞狀時依法繳納訴訟費用，爰依專利法第九十
    條第二項、民事訴訟法第一百零七條及第一百零九條之規定，聲請准予訴訟救助
    。
二、查本院八十八年再抗字第一二二號確定裁定以：按專利法第九十條第二項所謂「
    當事人為前條起訴及聲請本條假扣押時，法院應依民事訴訟法之規定，准予訴訟
    救助。」，係指第三人有侵害專利權之事實，專利權人依專利法請求損害賠償或
    聲請假扣押時而言，法院准否訴訟救助，應依民事訴訟法之規定之意，換言之，
    有關專利民事訴訟事件之訴訟救助，法院仍應依民事訴訟法之規定為之，專利法
    並未有特別規定其程序。而依民事訴訟法第一百零七條規定，當事人無資力支出
    訴訟費用者，法院應依聲請，以裁定准予訴訟救助。但顯無勝訴之望者，不在此
    限。同法第一百零九條規定，聲請訴訟救助，應向受訴法院為之。請求救助之事
    由，應釋明之。前項釋明，得由受訴法院管轄區域內有資力之人，出具保證書代
    之。是，姑不論本件聲請人係依國家賠償法向經濟部請求損害賠償，並非依照專
    利法有關規定請撫損害賠償，已非專利法第九十條第二項所謂「當事人為前條起
    訴及聲請本條假扣押」之情形。況且，聲請人縱依專利法第九十條第二項之規定
    ，聲請訴訟救助，仍應依上開民事訴訟法有關訴訟救助之規定，就其請求救助之
    事由，依同法第一百零九條第二項、第二百八十四條之規定，應提出能即時調查
    之證據以釋明之。故「聲請訴訟救助，依民事訴訟法第一百零九條第二項、二百
    八十四條之規定，應提出能即時調查之證據，以釋明請求救助之事由，是法院調
    查聲請人是否無資力支出訴訟費用，專就聲請人提出之證據為之，如聲請人並未
    提出證據，或依其提出之證據，未能信其無資力支出訴訟費用之主張為真實，即
    應將其聲請駁回，並無派員調查之必要。」（最高法院二十六年台抗字第三十四
    號判例參照）。從而，本院確定裁定依前揭規定駁回聲請人之抗告，於法並無違
    誤等情為由，認聲請人依民事訴訟法第四百九十六條第一項第一款之規定，以原
    確定裁定適用法規顯有錯誤為由聲請再審，為無理由，駁回聲請人再審之聲請，
    並無民事訴訟法第四百九十六條第一項第一款所謂適用法規顯有錯誤之情形，再
    審聲請人亦未表明原確定裁定有何具體適用法規顯有錯誤之再審原因，是聲請人
    依民事訴訟法第四百九十六條第一項第一款之規定，以原確定裁定適用法規顯有
    錯誤為由聲請再審，為無理由。
三、次查再審聲請人依民事訴訟法第四百九十六條第一項第十三款「當事人發現未經
    斟酌之證物或得使用該證物者」之規定，聲請再審。其所謂「發現未經斟酌之證
    物或得使用該證物」之證物，無非係指聲請人於本件再審所提出之資產負債表及
    損益表、銀行存摺等證物。經查該等證物，聲請人於本院八十八年再抗字第一二
    二號裁定程序中即已提出，並經該確定裁定以：「聲請人再補提之資產負債表及
    損益表、旺林企業有限公司之銀行存摺等，因聲請人係以本院確定裁定有民事訴
    訟法第四百九十六條第一項第一款適用法規顯有錯誤之事由，聲請再審，非以發
    現新證據為其再審事由，無予以審酌之必要」，予以審酌在案。此與民事訴訟法
    第四百九十六條第一項第十三款「當事人發現未經斟酌之證物或得使用該證物者
    」，尚有不同。再審聲請人依民事訴訟法第四百九十六條第一項第十三款「當事
    人發現未經斟酌之證物或得使用該證物者」之規定，聲請再審，亦無理由。
四、據上論結，本件再審之聲請為無理由，爰依民事訴訟法第五百零七條、第五百零
    二條第二項、第九十五條、第七十八條，裁定如主文。
中      華      民      國    八十九    年      一      月       七     日
                              臺灣高等法院民事第六庭
                                      審判長法  官  吳  欲  君
                                            法  官  藍  文  祥
                                            法  官  陳  博  亨
右正本係照原本作成。
不得抗告。
                                            書記官  張  雲  欽
中      華      民      國    八十九    年      一      月     十二     日


司法院資訊處製作；財團法人民間司法改革基金會備份。
